臺灣高等法院民事判決　　　　　　　 100年度重家上字第25號
上　訴　人　韓武宏
訴訟代理人　葉繼升律師
被　上訴人　韓幸枝
　　　　　　韓幸瑋
　　　　　　韓幸雄
　　　　　　韓幸蘋
上　一　人
訴訟代理人　蔡鎮隆律師
上列當事人間請求確認繼承權存在等事件，上訴人對於中華民國
100年3月30日台灣臺北地方法院99年度重家訴字第40號第一審判
決提起上訴，並減縮聲明，本院於100年11月8日言詞辯論終結，
判決如下：
    主  文
上訴駁回。
第二審訴訟費用由上訴人負擔。
    事實及理由
一、
(一)、被上訴人韓幸雄經合法通知未於言詞辯論期日到場，核無民
    事訴訟法第386條各款所列情形，爰依上訴人之聲請由其一
    造辯論而為判決。
(二)、上訴人主張其對於被繼承人韓廖美珠之遺產有繼承權，為被
    上訴人即韓廖美珠之其他繼承人所否認，則上訴人對韓廖美
    珠之繼承權是否存在之法律上地位處於不明確之狀態，且能
    以本件確認判決除去之，其訴請確認對韓廖美珠之繼承權存
    在之訴，有即受確認判決之法律上利益，合先敘明。
(三)、上訴人於原審就夫妻剩餘財產差額之分配請求部分，請求被
    上訴人應連帶給付新台幣（下同）722萬5495元並加計遲延
    利息，於本院減縮起訴聲明為被上訴人應連帶給付697萬
    5661元並加計遲延利息（見本院卷第140頁背面），核無不
    合，應予許可。
二、上訴人起訴主張：緣上訴人於民國（下同）56年與韓廖美珠
    結婚，育有被上訴人韓幸枝、韓幸雄、韓幸蘋及韓幸瑋等4
    名子女。韓廖美珠於96年12月11日死亡。韓廖美珠生前雖曾
    以自書遺囑表示「韓武宏（上訴人）…經常回來毆打我辱罵
    我，…我韓廖美珠特此聲明，我的丈夫韓武宏於我百年後喪
    失我名下財產的繼承權」，惟上訴人與韓廖美珠結褵四十載
    ，難免或有口角爭執，並非重大之虐待或侮辱，不生繼承權
    喪失之法律效果。又上訴人與韓廖美珠未約定夫妻財產制，
    應適用法定財產制，韓廖美珠死亡，法定財產制關係消滅，
    韓廖美珠之婚後財產價額為2620萬0816 元（如附表一），
    上訴人之婚後財產價額為1224萬9493元（如附表二），被上
    訴人對韓廖美珠之遺產為公同共有，對遺產債務亦應公同負
    清償之責，是被上訴人等應連帶給付上訴人夫妻剩餘財產差
    額之分配697萬5661元。再者，被上訴人為上訴人之直系血
    親卑親屬，上訴人現年69歲又9個月（29年11月14日出生）
    ，依內政部發佈之台北市民歷年平均餘命一覽表，95年度台
    北市男性平均餘命79.4歲計算，上訴人至少尚有9年之餘命
    ，而平均每人每月在台北市之消費額為2萬3586元，每年為
    28萬3032元，以霍夫曼計算法扣除中間利息，被上訴人4人
    應各給付上訴人53萬6859元。爰依民事訴訟法第247條、民
    法第1030條之1、民法第1114條規定，請求：(一)、被上訴人
    4人應連帶給付上訴人697萬5661元，及自起訴狀繕本送達翌
    日起至清償日止按週年利率5%計算之利息。(二)、確認上訴人
    對韓廖美珠之繼承權存在。(三)、被上訴人4人各應給付上訴
    人53萬6859元，及自起訴狀繕本送達翌日起至清償日止按週
    年利率5%計算之利息。(四)、第一項及第三項聲明，上訴人願
    供擔保請准宣告假執行。
三、被上訴人對上訴人及韓廖美珠為被上訴人之父、母，韓廖美
    珠於96年12月11日死亡等情不爭執。惟以上訴人於韓廖美珠
    在世時，對其極盡虐待、侮辱情事，經臺灣士林地方法院（
    下稱士林地院）核發95年度暫家護字第279號民事暫時保護
    令及96年度家護字第98號通常保護令。嗣韓廖美珠以上訴人
    對其虐待、長期施暴、侮辱、意圖殺害等原因，向士林地院
    訴請裁判離婚（96年度婚字第381號），訴訟未終結前，韓
    廖美珠於96年12月11日死亡。又韓廖美珠於96年7月11日自
    書遺囑並經公證人認證，明確表示上訴人喪失對其遺產之繼
    承權，上訴人已喪失繼承權。又上訴人就夫妻剩餘財產差額
    之分配請求權已罹於時效；且韓廖美珠生前遭上訴人百般凌
    虐、侮辱、痛毆、暴力相向，甚者，上訴人曾意圖殺害之，
    且上訴人長期外遇，置韓廖美珠及被上訴人之生活於不顧，
    上訴人主張夫妻剩餘財產差額之分配請求權，顯已違反民法
    第1030條之1第2項之公平原則。又上訴人並無不能維持生活
    之情形，且上訴人未對被上訴人盡扶養義務，並長年對被上
    訴人之直系血親尊親屬韓廖美珠家暴、虐待、重大侮辱，請
    求法院免除被上訴人對上訴人之扶養義務等語資為抗辯。
四、
(一)、原審為上訴人敗訴之判決。
(二)、上訴人提起上訴，聲明：
１、原判決廢棄。
２、被上訴人4人應連帶給付上訴人697萬5661元及自起訴狀繕本
    送達翌日起至清償日止，按年息百分之五計算之利息。
３、確認上訴人對韓廖美珠之繼承權存在。
４、被上訴人4人各應給付上訴人53萬6859元及自起訴狀繕本送
    達翌日起至清償日止，按年息百分之五計算之利息。
５、第１、２項判決，請准供擔保宣告假執行。
(三)、被上訴人於本院答辯聲明：上訴駁回。
五、本件兩造不爭執事實如下：
(一)、上訴人與韓廖美珠於56年結婚，育有被上訴人韓幸枝、韓幸
    雄、韓幸蘋及韓幸瑋4名子女。又上訴人與韓廖美珠未另約
    定夫妻財產制，應適用法定財產制。
(二)、韓廖美珠以上訴人於95年11月27日，對其實施家庭暴力為由
    ，向法院聲請核發保護令獲准，有士林法院96年1月18日95
    年度暫家護字第279號暫時保護令、96年4月13日96年度家護
    字第98號通常保護令可稽（見原審卷第49-54頁）。
(三)、韓廖美珠以上訴人自69年起即經常對其虐待、長期施暴、侮
    辱、意圖殺害等原因，於96年6月26日向法院訴請離婚（士
    林法院96年度婚字第381號），該事件因韓廖美珠於96年12
    月11日死亡終結，有民事起訴狀、士林地院民事庭通知書可
    按（見原審卷第55-6 4頁）。
(四)、韓廖美珠於96年7月11日自書遺囑表示「我的丈夫韓武宏從
    結婚後就經常毆打我。20多年前韓武宏拋家棄子，搬離家中
    與外人同居，但是韓武宏搬出去後還是經常回來毆打我辱罵
    我，把我打得遍體鱗傷，我為此受到很大的折磨，我韓廖美
    珠特此聲明，我的丈夫韓武宏於我百年後喪失我名下財產的
    繼承權。」並經士林地院公證處公證人認證，有士林地院公
    證處96年度士院認字第002001374號認證書、自書遺囑可按
    （見原審卷第65-66頁）。
(五)、上訴人於97年1月18日寄發律師函予被上訴人主張夫妻剩餘
    財產差額之分配，並於97年7月23日對被上訴人起訴請求（
    原審法院98年度家訴字第31號），因上訴人未依規定繳納裁
    判費，經法院以99年3月19日裁定駁回，有律師函、起訴狀
    、裁定可按（見補字卷第14頁、本院卷第152-160頁）。
六、上訴人請求夫妻剩餘財產差額之分配部分，審酌如下：
(一)、按法定財產關係消滅時，夫或妻現存之婚後財產，扣除婚姻
    關係存續所負債務後，如有剩餘，其雙方剩餘財產之差額，
    應平均分配。上開剩餘財產分配差額之分配請求權，自請求
    權人知有剩餘財產之差額時起，二年間不行使而消滅，民法
    第1030條之1第1項、第3項定有明文。又時效因請求而中斷
    者，若於請求後六個月內不起訴，視為不中斷。時效因起訴
    而中斷者，若撤回起訴，或因不合法而受駁回之裁判，其裁
    判確定，視為不中斷，民法第130條、第131條定有明文。又
    時效因撤回起訴而視為不中斷者，仍應視為請求權人於提出
    訴訟於法院並經送達之時，已對義務人為履行之請求，如請
    求權人於法定六個月期間內另行起訴者，仍應視為時效於訴
    訟送達時中斷，然究應以訴訟送達時，時效尚未完成者為限
    ，否則時效既於訴狀送達前已完成，即無復因請求而中斷之
    可言（最高法院62年台上字第2279號判例意旨參照）。又被
    上訴人前提起刑事附帶民事訴訟，既因不合法而被駁回確定
    ，依民法第131條之規定，其時效應視為不因起訴而中斷，
    依上開62年台上字第2279號判例意旨，雖可解為於上開起訴
    狀送達於上訴人時，視為被上訴人對之為履行之請求。仍應
    有民法第130條之適用，倘被上訴人於請求後六個月內不起
    訴，時效視為不中斷（最高法院71年台上字第1788號判例意
    旨參照）。
(二)、查上訴人於97年1月18日寄發律師函予被上訴人主張夫妻剩
    餘財產差額之分配，並於97年7月23日對被上訴人起訴請求
    （原審法院98年度家訴字第31號），嗣因上訴人未依規定繳
    納裁判費，經法院以99年3月19日裁定駁回，已如上述，則
    依上開最高法院判例意旨，上訴人97年7月23日起訴狀之送
    達僅生請求之效力，而上訴人於99年9月21日始提起本件訴
    訟（見補字卷第4頁），已逾請求後六個月，其時效視為不
    中斷。是上訴人就夫妻剩餘財產差額之分配請求權時效，已
    於99年1月18日罹於時效消滅。
(三)、上訴人雖以最高法院77年台上字第2152號判決謂「時效因起
    訴不合法而受駁回之裁判，視為不中斷者，仍應視為請求權
    人於提出訴狀於法院並經送達之時，已對義務人為履行之請
    求，於訴訟繫屬中，其行使權利之狀態繼續，應解為請求權
    人得自該訴訟確定翌日起六個月內另行起訴」，主張其請求
    權未罹於時效。查最高法院上開判決並未敘及於法定六個月
    期間內另行起訴前時效已完成之情形，是尚難依該判決見解
    認本件時效未完成。
七、上訴人請求確認對對韓廖美珠遺產之繼承權存在部分，審酌
    如下：
(一)、按對於被繼承人有重大之虐待或侮辱情事，經被繼承人表示
    其不得繼承者，喪失其繼承權，民法第1145條第1項第5款定
    有明文。所謂對於被繼承人有重大之虐待情事，係指以身體
    上或精神上之痛若加諸於被繼承人而言（最高法院74年台上
    字第1870號判例意旨參照）。
(二)、上訴人對被繼承人韓廖美珠，是否有重大之虐待或侮辱情事
    ？
１、查被繼承人韓廖美珠以上訴人對其實施家庭暴力為由，向法
    院聲請核發暫時保護令及通常保護令獲准，並以上訴人自
    69年起即經常對其虐待、長期施暴、侮辱、意圖殺害等原因
    ，向法院訴請裁判離婚，已如上述。
２、被上訴人韓幸雄、韓幸瑋於原審分別證稱上訴人常有毆打韓
    廖美珠之情（見原審卷第81-85頁），被上訴人韓幸枝於本
    院以書狀陳述從其國小3年級開始，上訴人即時常毆打韓廖
    美珠，一直持續至其國中1年級，之後上訴人即很少回家，
    但白天會來工廠做事等情（見本院卷第132-138頁）。另有
    韓廖美珠69年8月21日、69年10月12日、70年9月21日、77年
    5 月30日、95年11月29日之診斷證明書可資佐證（見本院卷
    127-131頁）。
３、綜上，堪認上訴人對於韓廖美珠確有重大虐待、侮辱情事。
    上訴人辯稱其與韓廖美珠結褵四十載，難免或有口角爭執，
    非重大之虐待或侮辱行為云云，為不可採。
(三)、上訴人是否已喪失對韓廖美珠遺產之繼承權？
１、被繼承人韓廖美珠於96年7月11日自書遺囑表示韓武宏於其
    百年後喪失其名下財產之繼承權，已如上述。
２、上訴人對韓廖美珠有重大虐待、侮辱情事，經韓廖美珠表示
    其不得繼承，上訴人對韓廖美珠之遺產即喪失繼承權。從而
    ，上訴人訴請確認其對韓廖美珠之繼承權存在，為無理由。
八、上訴人請求被上訴人給付扶養費部分，審酌如下：
(一)、按直系血親相互間，互負扶養之義務，民法第1114條第1款
    定有明文。又受扶養權利者，以不能維持生活而無謀生能力
    者為限。前項無謀生能力之限制，於直系血親尊親屬不適用
    之，民法第1117條第1項、第2項定有明文。直系血親尊親屬
    ，如能以自己財產維持生活者，自無受扶養之權利；易言之
    ，直系血親尊親屬受扶養之權利，仍應受不能維持生活之限
    制。又受扶養權利者有下列情形之一，由負扶養義務者負擔
    扶養義務顯失公平，負扶養義務者得請求法院減輕其扶養義
    務。一、對負扶養義務者、其配偶或直系血親故意為虐待、
    重大侮辱或其他身體、精神上之不法侵害行為。二、對負扶
    養義務者無正當理由未盡扶養義務。受扶養權利者對負扶養
    義務者有前項各款情為之一且情節重大者，法院得免除其扶
    養義務，民法第1118條之1第1項、第2項定有明文。
(二)、上訴人有無不能維持生活之情？
１、查上訴人自陳其於韓廖美珠死亡時之財產價額為1224萬9493
    元（見附表二），衡諸經驗法則，應無不能維持生活之情。
２、雖上訴人謂其所有財產：存款二筆合計18萬6414元，不足上
    訴人生活所需。另所有地目「道」土地乙筆（即附表二編號
    3）應有部分1/8，價值僅3萬1759元，且變現不易。門牌號
    碼：台北市○○區○○路三段191巷14號1樓房屋及基地（即
    附表二編號1），需供上訴人日後居住之用；另與韓廖美珠
    共有之同前門牌號碼2樓房地（即附表二編號2）難以處分換
    取現金，且被上訴人可能請求上訴人返還該屋，故不能維持
    生活云云。查上訴人於原審99年10月27日陳述其存款尚有
    160餘萬元（見原審卷第9頁背面），其嗣後改稱存款僅18萬
    餘元，是否與事實相符，已有可疑。縱上訴人存款僅18萬餘
    元，及附表二編號1之房地，上訴人需自用，而其仍可處分
    附表二編號2之房地，該房地依上訴人自陳價值355萬9080元
    ，衡諸經驗法則應無不可維持其生活之情，上訴人謂其不能
    維持生活云云，為不可採。
(三)、依上所述，上訴人並無不能維持生活之情，其依民法第1114
    條第1款規定，請求被上訴人4人各應給付扶養費53萬6859
    元並加計遲延利息，為無理由。
九、綜上所述，上訴人請求被上訴人4人連帶給付夫妻剩餘財產
    分配之差額697萬5661元及加計遲延利息，確認其對韓廖美
    珠之繼承權存在，及請求被上訴人4人各給付扶養費53萬
    6859元並加計遲延利息，均無理由，不應准許；其假執行之
    聲請亦失所附麗，應併予駁回。原審就上開部分為上訴人敗
    訴之判決，及駁回其假執行之聲請，理由雖有部分不同，結
    論並無二致，仍應予維持。上訴意旨指摘原判決不當，求予
    廢棄改判，為無理由，應予駁回。
十、本件事證已明，兩造其餘攻擊防禦方法，經核與本判決之結
    果不生影響，爰不一一論述。
十一、據上論結，本件上訴為無理由，依民事訴訟法第385條第
      1項前段、449條第1項、第2項、第78條，判決如主文。
中    華    民    國  100    年    11    月    22   日
                  民事第八庭
                      審判長法  官  許正順
                            法  官  蘇芹英
                            法  官  滕允潔
正本係照原本作成。
如不服本判決，應於收受送達後20日內向本院提出上訴書狀，其
未表明上訴理由者，應於提出上訴後20日內向本院補提理由書狀
（均須按他造當事人之人數附繕本）上訴時應提出委任律師或具
有律師資格之人之委任狀；委任有律師資格者，另應附具律師資
格證書及釋明委任人與受任人有民事訴訟法第466條之1第1項但
書或第2項（詳附註）所定關係之釋明文書影本。如委任律師提
起上訴者，應一併繳納上訴審裁判費。
中    華    民    國   100    年    11    月    23    日
                            書記官  王韻雅
附註：
民事訴訟法第466條之1（第1項、第2項）：
對於第二審判決上訴，上訴人應委任律師為訴訟代理人。但上訴
人或其他法定代理人具有律師資格者，不在此限。
上訴人之配偶、三親等內之血親、二親等內之姻親，或上訴人為
法人、中央或地方機關時，其所屬專任人員具有律師資格並經法
院認為適當者，亦得為第三審訴訟代理人。